臺灣高等法院民事判決　九十一年度訴易字第三九號
　　原　　　告　乙○○
　　被　　　告　甲○○
右當事人間因侵權行為損害賠償事件，本院判決如左︰
    主      文
被告應將坐落台北縣新莊市○○段七○地號土地上，如附圖所示黃色部分，即門牌號
碼台北縣新莊市○○街四一七巷二號一樓暨二樓其上之三、四層，面積均為六十四點
三八平方公尺之增建物拆除。
訴訟費用由被告負擔。
    事      實
甲、原告方面：
一、聲明：如主文第一項所示。
二、陳述：
  (一)坐落台北縣新莊市○○段七○地號土地上（下稱系爭土地），建號一二七號即門
    牌號碼台北縣新莊市○○街四一七巷二號一樓建物，為原告於民國七十年購得而
    所有，其上建號一二八建物即門牌號碼台北縣新莊市○○街四一七巷二號二樓建
    物則為被告所有，為本國式加強磚造二層樓房，而二樓其上之屋頂平台應為兩造
    所共有，被告竟意圖為自己不法之利益，於八十四年四月間，未得原告之同意，
    翻除其自稱原先於六十七年間搭蓋在二樓屋頂之一層樓高磚造違建及其石棉瓦屋
    頂，重新在該二樓頂樓板上灌漿築屋，加蓋增建物二層，成為三樓及四樓，面積
    均為六十四點三八平方公尺之磚造密閉違章建築（下稱系爭增建物），而將兩造
    共有屋頂樓板竊占使用，其竊佔行為顯已侵害原告之所有權，爰依侵權行為法則
    ，併依民法第七百六十七條規定，請求被告將系爭增建物拆除。
  (二)原告未曾與被告達成和解，亦否認於七十年取得上開一樓建物所有權時，即有三
    樓違建物之存在。
三、證據：提出台北縣新莊地政事務所土地複丈成果圖、土地及建物登記謄本等影本
    各乙份為證。
乙、被告方面：
一、聲明：駁回原告之訴。
二、陳述：
    被告係於六十五年間購得上開二樓建物，於購買之初，即已自原建商買受該屋屋
    頂平台之使用權，故上屋頂平台之樓梯設置於二樓住家內，而原告自前手買受上
    開一樓建物時，亦已明知其上有加蓋，是被告與原建商間就屋頂平台使用權之約
    定自有拘束原告之效力，依法原告即不得再本於其所有權對被告使用屋頂平台有
    所爭執，況被告於八十四年加蓋時，原告亦同意。又原告與被告於八十六年間於
    里長李和棠處亦已達成和解，原告同意被告將其一樓房地原有木板隔間改為磚造
    隔間，並請建築工人依原告之要求將其房地重新粉刷，重新更換門窗、電路插座
    等，費用由被告支付，如房屋情形正常，原告即不再追究被告使用屋頂平台，是
    原告既已同意上開條件，自不容任意予以撤銷，且其主張之侵權行為損害賠償請
    求權，亦已罹於時效而消滅。
三、證據：提出建物登記謄本、和解書、和解協議書等影本各乙份為證，並聲請訊問
    證人李合棠。
丙、本院依職權調取本院九十一年度上易字第一六號被告被訴竊佔刑事卷全卷（含本
    院九十年度上易字第二六五七號、臺灣板橋地方法院九十年度易字第一○一八號
    、九十年度易更字第五號、臺灣板橋地方法院檢察署八十九年度他字第四九號、
    八十九年度偵字第三一一九號、八十九年度偵續字第二四六號卷）。
    理      由
一、按訴之變更或追加，非經他造同意，不得為之，惟如請求之基礎事實同一者，則
    不在此限，此觀民事訴訟法第二百五十五條第一項第二款規定甚明。所謂請求之
    基礎事實同一，係指變更或追加之訴與原訴之主要爭點有其共同性，各請求利益
    之主張在社會生活上可認為同一或關連，而就原請求之訴訟及證據資料，於審理
    繼續進行在相當程度範圍內具有同一性或一體性，得期待於後請求之審理予以利
    用，俾先後兩請求在同一程序得加以解決，避免重複審理，進而為統一解決紛爭
    者，即屬之（最高法院九十年度台抗字第二號裁定參照）。查原告於起訴時，係
    主張被告有竊佔之侵權行為，為此依侵權行為法律關係，請求被告拆除系爭增建
    物以回復原狀，嗣於本院審理時，並追加主張本於所有權（見本院卷第三二頁）
    ，請求判決如聲明所示，核屬訴之追加，惟其請求利益之主張在社會生活上可認
    為同一或關連，可認其請求之基礎事實同一，依前開說明，尚毋庸經被告同意，
    應予准許，合先敘明。
二、本件原告起訴主張：坐落系爭土地上之門牌號碼台北縣新莊市○○街四一七巷二
    號一樓建物，為伊於七十年購得而所有，其上同號二樓建物則為被告所有，為本
    國式加強磚造二層樓房，是二樓其上之屋頂樓板應為兩造所共有，被告竟於八十
    四年四月間，未得原告之同意，翻除其在二樓屋頂所搭蓋一層樓高磚造違建及其
    石棉瓦屋頂，重新在該二樓頂樓板灌漿築屋，加蓋系爭增建物二層，竊占兩造共
    有之屋頂樓板供其使用，顯已侵害伊之所有權，爰依侵權行為法則，並本於所有
    權物上請求權，請求被告將系爭增建物拆除等語。
三、被告則以：其係於六十五年間購得上開二樓建物，於購買之初，即已買受屋頂平
    台之使用權，原告於七十年間買受上開一樓建物時，亦已明知其上有加蓋，對原
    告自有拘束力，即不得再本於所有權對其使用屋頂平台有所爭執。況被告於八十
    四年加蓋時，原告亦同意，且兩造於八十六年間即已達成和解，原告同意被告將
    一樓房地原有木板隔間改為磚造隔間，並依原告要求將其房地重新粉刷，重新更
    換門窗、電路插座等，費用則由被告支付，如房屋情形正常，原告即不再追究被
    告使用屋頂平台等條件，自不容任意予以撤銷，且原告主張侵權行為損害賠償請
    求權亦已罹於時效等語，資為抗辯。
四、查原告主張坐落系爭土地上之上開一、二樓建物，分別為伊及被告所有，伊於七
    十年間買受上開一樓建物，詎被告於八十四年間，於其上二樓屋頂平台加蓋系爭
    增建物等情，業據其提出台北縣新莊地政事務所土地複丈成果圖、土地及建物登
    記謄本等影本（見本院卷第三八、四四至四七頁）為證，並經臺灣板橋地方法院
    於上開竊佔刑事案件審理中，囑請臺北縣新莊地政事務所派員協同履勘測量結果
    ，被告加蓋後之三、四層樓建物，均為磚造密閉建築，其各層佔用之樓地板面積
    皆為六十四點三八平方公尺之事實，亦製有勘驗筆錄及複丈成果圖附刑事卷可參
    （見該法院九十年度易更字第二二至二四、三三頁）；被告亦不否認其於六十五
    年間買受後，於六十七年即已增建，並於前揭時地另行加蓋系爭增建物之事實；
    而被告因上開行為，業經本院以九十一年度上易字第十六號刑事判決依竊佔罪，
    判處有期徒刑一年，緩刑四年確定，有該刑事判決乙份附卷可參，本院並依職權
    調取上開刑事卷宗閱明屬實，及有上開一、二樓建物登記謄本、系爭土地登記謄
    本、增建物照片等附上開刑事卷可稽，是原告主張被告有竊佔二樓屋頂平台之行
    為堪信為真正。被告則以前詞置辯，是本院所應審酌者，核為被告就系爭二樓屋
    頂平台有無專用權？其八十四年間之加蓋是否已得原告同意？兩造是否已成立和
    解？原告之請求有無理由？
五、經查：
  (一)按數人區分一建築物，而各有其一部者，該建築物及其附屬物之共同部分，推定
    為各所有人之共有，民法第七百九十九條定有明文，是公寓屋頂平台，乃所以維
    護建築之安全與外觀，性質上不許分割而獨立為區分所有之客體，應由全體住戶
    共同使用，自係共同部分，依上開規定，應推定為公寓區分所有人之共有。次按
    共有人中之一人，逾越其應有部分，行使所有權時，他共有人得對之行使物權或
    債權請求權；又如共有人不顧他共有人之利益，而就共有物之全部或一部任意使
    用收益，即屬侵害他共有人之權利；而各共有人按其應有部分，對於共有物之全
    部雖有使用收益之權。惟未經共有人協議分管之共有物，共有人對共有物特定部
    分占用收益，仍須徵得他共有人全體之同意。其未經他共有人同意而就共有物之
    全部或一部任意占用收益，即屬侵害他共有人之權利，他共有人得本於所有權請
    求除去妨害或請求向全體共有人返還占用部分，並得依侵權行為之規定，行使其
    損害賠償請求權（參照司法院院字第一九五０號解釋、最高法院六十二年台上字
    第一八０三號判例、八十一年台上字第一八一八號判決），合先敘明。
  (二)查系爭土地既為兩造所共有，其上一、二樓之公寓建物，復分別為兩造所有，則
    上開二樓屋頂平台，揆諸上開說明，自應為區分所有人即兩造所共有。被告雖辯
    稱其已買受屋頂平台使用權，故上開屋頂平台之樓梯設置於二樓住家內，而原告
    買受上開一樓建物時，即知已有加蓋，於八十四年加蓋時亦已同意，自不得本於
    所有權再為主張云云；其於上開刑事案件審理時，亦舉其兄林芳男為證人，證稱
    當時係建商口頭表示二樓頂歸二樓使用云云（見上開九十年度易字第一○一八號
    刑事卷第六二頁）。然查：
    1.原告否認其於七十年購屋時，即知二樓屋頂平台上有增建物；衡諸社會常情，
      屋頂平台常設有水塔等公共設施，而被告二次加蓋之增建物，均係以頂樓樓板
      為基礎，添加構造物，且完全排除原告之使用權能，共有人自無可能同意之理
      ，證人林芳男上開所證，容有偏頗之虞，尚不足採，難認被告已盡其舉證之責
      兩造間亦未另成立分管契約，乃被告所不爭，自不足謂被告就系爭屋頂平台有
      專用權。
    2.又被告於本院審理時亦自承其於六十七年間所蓋者係石棉瓦材質，八十四年四
      月間則將原來舊石棉瓦拆除，用水泥灌漿（見本院卷第八二頁），復參酌前開
      履勘與測量結果，足認被告八十四年四月間之翻修，實為拆除原一層樓磚牆及
      石綿瓦頂違章建物佔用二樓頂樓，改以灌漿築牆，在二樓頂樓上重新加蓋二層
      樓違建，是以八十四年四月間之加蓋三、四樓，顯非原占有狀態之繼續，而是
      中斷占有後之新發生之占有行為，且占有空間亦有擴大。此一行為應與被告先
      前佔用原地舊有房屋之竊佔行為割裂，而係新發生之竊佔行為，尚非其前占用
      行為狀態之繼續。被告亦不否認八十四年增建時，僅告訴原告之女黃淑玢（見
      上開九十年易更字第五號刑事卷第十六頁），惟此為黃淑玢於上開刑事案件偵
      查中所否認（見上開八十九年度他字第四九號偵查卷第三一頁正反面），被告
      復未能舉證證明原告確有同意其八十四年間之加蓋，此部分之抗辯，亦不足採
      。
    3.再者，縱使被告所辯其與建商約定有屋頂平台使用權乙節屬實，依債權相對性
      原理，上開約定僅有拘束契約當事人即被告與原建商之效力，尚無法拘束契約
      以外之第三人即原告。又單純之沈默，除有特別情事，依社會觀念可認為一定
      意思表示者外，不得謂為默示之意思表示，最高法院亦著有二十九年上字第七
      六二號判例可參，故本件縱然原告買受時，其上即有增建物之存在，亦難謂其
      不表示意見，係默示承認被告與建商間曾訂有分管契約之事實，或已承認被告
      就系爭屋頂平台有專用權，是被告此部份抗辯，殊不足取。且區分所有人依約
      定就共有部分有專用權者，仍應本於共有物之性質、構造使用之，不得違背共
      有物之使用目的，始為合法（最高法院八十二年台上字第一八○二號判決參照
      ），蓋屋頂平台使用權究與所有權圓滿之權能有所不同，而屋頂平台一般均供
      作景觀休閒、逃生避難及管線設施安置等使用，另為免影響房屋載重，使用屋
      頂平台自不容任意加蓋建築物。則縱認被告有使用系爭屋頂平台之權限，其於
      平台上加蓋建物，占用平台全部面積，且加重系爭房屋之載重，顯已違平台原
      有構造及功能，並危及房屋與住戶之安全，其行為難認為正當，是原告主張其
      所有權受侵害，即非無據。
  (三)至於被告雖提出和解書影本二份（見本院卷第二四至二六頁），並舉證人李合棠
    為證，欲證明兩造間曾先後於八十六年於里長李合棠處及八十八年（應為八十九
    年之誤）間達成和解云云，惟此為原告所否認。經查八十九年四月十八日之第二
    份和解協議書，兩造簽名均付之厥如，此觀卷附該和解協議書內容甚明，已難認
    兩造就該次和解已達成合意。次查就卷附被告所指八十六年間之和解書，固有原
    告之印文，然無被告之簽名及用印於其上，則兩造是否成立和解，已屬有疑，已
    難謂被告就該和解於協議當時即已同意。又證人李合棠到庭係證稱：當時係被告
    告知其謂原告有同意，但原告之子不答應，才至其處調解，當時原告就不同意，
    後來都是原告之子在處理等語（見本院卷第五九、六○頁），則就原告原來表示
    同意乙節，乃證人自被告處所聽聞，亦不足為被告有利之認定。況如兩造於八十
    六年間確已達成和解，被告就此有利於其之重要事項，衡情殊無不即於和解書上
    簽名用印之理，是原告主張乃被告不同意而未達成和解乙節，即非全不足採，難
    認兩造間曾達成和解。
  (四)按因故意或過失不法侵害他人之權利者，負損害賠償責任，應負損害賠償責任，
    固為民法第一百八十四條第一項前段所明文，然因侵權行為所生之損害賠償請求
    權，自請求權人知有損害及賠償義務人時起，二年間不行使而消滅，亦為同法第
    一百九十七條第一項規定甚明。是原告主張被告未經系爭屋頂平台共有人即伊之
    同意，擅於系爭屋頂平台加蓋系爭增建物，係侵害共有人所有權，固為可採，惟
    本件被告之竊佔加蓋行為，係發生於八十四年間，原告於其時即已知有損害存在
    ，並確知賠償義務人為被告，則原告遲至九十一年一月十六日始提起本件訴訟，
    此觀原告提出刑事附帶民事起訴狀上本院收文日期章甚明，已逾民法第一百九十
    七條第一項二年之消滅時效，被告據以提出時效抗辯，於法即屬有據，是原告主
    張依侵權行為法則，請求被告拆除系爭增建物，為無理由。
  (五)然按所有人對於無權占有或侵奪其所有物者，得請求返還之。對於妨害其所有權
    者，得請求除去之。有妨害其所有權之虞者，得請求防止之；各共有人對於第三
    人，得就共有物之全部為本於所有權之請求，為民法第七百六十七條、第八百二
    十一條第一項前段所明定。是本件被告既未經另一共有人即原告之同意，於系爭
    共有屋頂平台加蓋，自屬無權占有，已如前述，原告本於所有權妨害除去請求權
    ，請求被告將系爭增建物拆除，以排除侵害，洵屬正當。
六、從而，原告本於所有權物上請求權，請求被告應將坐落台北縣新莊市○○段七○
    地號土地上，如附圖黃色部分所示，即門牌號碼台北縣新莊市○○街四一七巷二
    號一樓暨二樓其上之三、四層，面積均為六十四點三八平方公尺之增建物拆除，
    洵屬正當，應予准許。
七、本件事證已臻明確，兩造其餘之陳述及證據，核於判決之結果並無影響，爰不予
    一一論列審究，附此敘明。
八、據上論結，本件原告之訴為有理由，依民事訴訟法第七十八條，判決如主文。
中　　　華　　　民　　　國　　九十一　　年　　　八　　　月　　二十七　　日
                                民事第一庭
                                    審判長法  官　洪  仁  嘉
                                    　　　法  官　詹  文  馨
                                    　　　法  官　黃  莉  雲
右正本係照原本作成。
如不服本判決，應於收受送達後二十日內向本院提出上訴書狀，其未表明上訴理由者
，應於提出上訴後二十日內向本院補提理由書狀（均須按他造當事人之人數附繕本）
上訴時應提出委任律師或具有律師資格之人之委任狀；委任有律師資格者，另應附具
律師及格證書及釋明委任人與受任人有民事訴訟法第四百六十六條之一第一項但書或
第二項（詳附註）所定關係之釋明文書影本。
中　　　華　　　民　　　國　　九十一　　年　　　八　　　月　　二十八　　日
                                          書記官　秦  仲  芳
附註：
民事訴訟法第四百六十六條之一（第一項、第二項）：
對於第二審判決上訴，上訴人應委任律師為訴訟代理人。但上訴人或其法定代理人具
有律師資格者，不在此限。
上訴人之配偶、三親等內之血親、二親等內之姻親，或上訴人為法人、中央或地方機
關時，其所屬專任人員具有律師資格並經法院認為適當者，亦得為第三審訴訟代理人
。
